最　高　行　政　法　院　判　決
　　　　　　　　　　　　　　　　　　 94年度判字第01990號
上　訴　人　財團法人中華營建基金會
代　表　人　丙○○
訴訟代理人　楊俊元　律師
被 上訴 人　臺北市政府工務局
代　表　人　乙○○
　　　　　　　　　　送達代收人　甲○○
上列當事人間因建築法事件，上訴人對於中華民國93年5月19日
臺北高等行政法院92年度訴更一字第85號判決，提起上訴，本院
判決如下：
　　主  文
上訴駁回。
上訴審訴訟費用由上訴人負擔。
　　理  由
一、本件上訴人主張：（一）依建築物公共安全檢查簽證及申報
    業務審查及複查執行原則第4點第1項之規定，被上訴人於辦
    理系爭坐落台北市○○區○○路1段 (原判決及訴願決定均
    誤載為2段) 202號建物之複查時，應依其所屬建築管理處排
    定，已形成行政慣例之複查日程表通知上訴人之簽證檢查人
    到場配合辦理，以釐清事實；詎料，被上訴人於辦理系爭建
    物複查及會勘時，皆未依法定合理之時間通知上訴人到場配
    合辦理以釐清事實，顯然違反建築物公共安全檢查簽證及申
    報業務審查及複查執行原則，並與行政程序法第6條規定及
    行政自我拘束原則相悖，故被上訴人所提之會勘紀錄表及照
    片乃違法製作，並無證據能力。且被上訴人如認為簽證內容
    與現況不符時，依法負有通知上訴人及業者釐清之法律上義
    務，惟被上訴人未踐行該程序，即率予作成處分。原判決未
    提出任何具體確實之理由，逕以被上訴人之複查程序並無違
    法，顯有違反建築物公共安全檢查簽證及申報業務審查及複
    查執行原則、行政程序法第6條規定及行政自我拘束原則，
    構成判決不適用法規或適用不當及不備理由之判決違背法令
    。（二）本件上訴人係於88年12月間受委託辦理系爭建築物
    88年公共安全檢查簽證，上訴人之檢查人亦已盡實務檢查慣
    例上之能事，並依建築物公共安全檢查簽證及申報業務審查
    及複查執行原則第2點之規定，要求中華醫院提出其材料合
    格證明，中華醫院亦已提出經濟部商品檢驗局之輸入檢驗合
    格證書，則依被上訴人北市工建字第8930892100號函釋研商
    建築物公共安全檢查相關執行疑義會議結論提案7之決議意
    旨，上訴人所為檢查簽證並無違反法令之處。原判決昧於上
    揭法令規定，執被上訴人違法製作，時間落差近1年，且拍
    攝地點不明之照片為據，指摘上訴人簽證不實，顯有違反建
    築物公共安全檢查簽證及申報業務審查及複查執行原則及被
    上訴人北市工建字第8930892100號函釋研商建築物公共安全
    檢查相關執行疑義會議結論規定，構成判決不適用法規或適
    用不當之判決違背法令。（三）依司法院釋字第275號解釋
    意旨、行為時建築法第91條第4項規定，以及通說所識，行
    政罰所要求之責任條件愈來愈趨嚴格，幾乎與刑事罰之責任
    條件相同，且司法院釋字第275號解釋為補充性規範。本件
    上訴人辦理檢查簽證符合建築物公共安全檢查簽證及申報業
    務審查及複查執行原則之規定及被上訴人北市工建字第8930
    892100號函釋研商建築物公共安全檢查相關執行疑義會議結
    論提案7之決議，是縱令本件容有爭執，亦屬法令見解上之
    爭執；更何況本件被上訴人嚴重不當適用法令，原審亦不甚
    明瞭應適用何項法令，則在法令適用極度不明之情況下，上
    訴人焉有故意或過失可言。然原判決竟認上訴人有故意或過
    失，並違反行為時建築法第91條第4項規定，顯然違反司法
    院釋字第275號解釋意旨及行為時建築法第91條第4項規定，
    構成判決不適用法規或適用不當之判決違背法令。（四）依
    行政訴訟法第260條第3項規定及學者陳計男教授於行政訴訟
    法釋論之見解，本件原判決應以最高行政法院92年度判字第
    949號判決意旨為判決基礎，而依該判決所示，有關系爭簽
    證內容是否不實，而違反行為時建築法第91條第4項一節，
    待釐清之點僅存內部裝修材料之問題，且經上訴人於原審詳
    為陳明，迺原判決無視最高行政法院92年度判字第949號判
    決之法律上判斷，仍就部分梯間防火門無自動關閉器、廚房
    部分無防火門及梯間有1處無防火門問題為質疑，顯有違反
    行政訴訟法第260條第3項規定，構成判決不適用法規之判決
    違背法令。（五）依最高行政法院92年度判字第949號判決
    意旨，原判決應就上訴人應受處罰之責任條件為說明，然原
    判決竟僅以上訴人縱非故意，亦難謂無過失等語，遽認上訴
    人符合處罰條件，而對上訴人於原審所提之攻擊防禦方法，
    未具體說明不採信之理由，顯有判決全然未記載理由，或雖
    有判決理由，但所載理由不明瞭或不完備，不足以使人知其
    主文所由成立之依據之判決違背法令。（六）被上訴人所製
    作之照片，違反建築物公共安全檢查簽證及申報業務審查及
    複查執行原則肆之1之規定，且其拍攝之時間及地點均不明
    ，無從認所拍攝者係系爭建物，原審復未勘驗現場，原判決
    仍援引為認事用法之依據，未依最高行政法院92年度判字第
    949號判決意旨詳為調查，復未具體載明可資為採信該證據
    之理由，顯有違背證據法則及判決不備理由之違背法令等語
    ，為此求為廢棄原判決。
二、被上訴人則以：（一）有關複檢程序部分：按建築物公共安
    全檢查簽證及申報業務審查及複查執行原則，乃被上訴人本
    於主管機關職權，就執行行為時建築法第77條第3項所定辦
    理建築物公共安全檢查簽證之必要，而頒訂之執行原則，俾
    所屬人員執行職權之依據，自得予以適用。又依該執行原則
    第4點第1項第3款規定，被上訴人所屬人員辦理建築物公共
    安全檢查簽證申報之複查時，自得依職權或實際情形，斟酌
    是否通知簽證檢查人到場配合辦理，且建築法亦未定有主管
    機關複查時，應通知檢查人到場之明文，是以，被上訴人複
    查時，未通知上訴人之檢查人到場會同辦理，其複查程序仍
    屬正當。（二）有關檢查情形部分：１、依舊有建築物防火
    避難設施及消防設備改善辦法第9條第1項規定，有關內部牆
    面及天花板之裝修材料應使用不燃材料、耐火板或耐燃材料
    。系爭建物之天花板竟以木板架設，上覆以紙質壁紙，均與
    前揭規定不符。且木頭材質縱有壁紙包覆，其敲擊聲亦與耐
    火板等材質之敲擊聲不同。又一般建築物裝設天花板，因其
    內有管線鋪設，故均有預留一活動孔，以利日後管線維修。
    本件系爭建物亦設有活動孔，上訴人於檢查簽證時，只要掀
    開該天花板活動孔蓋，即可查知天花板裝修材料為何。２、
    上訴人所提中華醫院89年7月7日華克字第106號函，雖於其
    說明欄謂「本消防改善施工期間89年6月26日至89年10月1日
    」，惟其承辦人簽呈日期為7月6日，發文日期為89年7月7日
    ，被上訴人係於89年6月28日派員檢查，中華醫院顯係因經
    被上訴人檢查結果不合格始有提出施工報備，其所謂施工改
    善期間自89年6月26日起，顯係虛構，此亦可從其承辦人簽
    辦及發文日期可知。況且，依上揭中華醫院函說明1之意旨
    ，足見中華醫院於上訴人檢查當時之牆面隔間及天花板並未
    使用防火建築材料，與被上訴人於89年6月28日派員檢查之
    不合格項目即部分天花板及牆面裝修材質不符者相符，兩個
    檢查時間現場並無改變，被上訴人能發現不符規定，而上訴
    人卻檢查為合格，可見未覈實檢查。３、由被上訴人所屬建
    築管理處89年11月17日會勘紀錄表之會勘結果記載可知：該
    醫院改善工程均在89年7月以後，不可能如上訴人所指其簽
    證與被上訴人複查之現場狀況不符之情事。安全梯所在之防
    火門未裝設自動關閉器之缺失一望即知，被上訴人2次檢查
    均未完全改善，足證上訴人確有簽證不實。會勘紀錄並經業
    主簽名且附有未改善部分之照片，可證上訴人確有簽證不實
    情事。又按舊有建築物防火避難設施及消防設備改善辦法第
    9條規定，系爭大樓之部分天花板及牆面裝修材料於被上訴
    人89年6月28日至現場檢查時確以易燃材質裝設，此有申報
    書之記載及被上訴人所屬建築管理處會勘紀錄表所附照片可
    證。４、按有關合法建物附屬違建應否申報檢查，依主管機
    關內政部90內營字第9067311號函說明3之意旨，系爭建物之
    頂樓違建仍應依法申報檢查，應甚顯然。５、系爭建物頂層
    梯間四壁原皆為RC牆，此可從使用執照平面圖「RC WALL」
    標示可知。系爭建物既將原有RC牆面打掉，裝設出入門，該
    出入門即應具有原RC牆之防火效能。況且，該出入門係事後
    加裝，而非使用執照核准時即有之構造，自應符合現有建築
    技術規則之規定。舊有建築物防火避難設施及消防設備改善
    辦法第7條規定，系爭建物破壞RC牆加裝出入防火門，即應
    符合防火區劃之規定，應有自動關閉器，以免牆面開啟影響
    防火效能。又系爭建物若無防火區劃之適用，何以上訴人於
    本件簽證時，於防火區劃一欄均填載「無拆除或損壞」及「
    合格」，足見上訴人所稱系爭建物無防火區劃之適用應不足
    採，益見系爭建物頂樓防火門未裝置自動關閉器確有違規。
    （三）有關內部裝修材料不符部分：１、按舊有建築物防火
    避難設施及消防設備改善辦法第2條及第6條附表規定：醫院
    之使用分類為Ｆ類第1組，其室內裝修應依現行法令規定辦
    理改善防火避難設施。又醫院內部裝修材料應使用耐燃材料
    ，且內部裝修係指固著於建築結構如天花板、牆面部分之施
    作者，亦為建築技術規則建築設計施工編第88條所明定。本
    件受檢查之中華醫院為61年間完成之舊有建築物，上訴人檢
    查時自應檢查該建築物是否已依前開辦法改善其防火避難設
    施及消防設備甚明。２、查上訴人主張其於88年12月間檢查
    時，中華醫院之天花板及牆面之施作確係防火材質，其亦要
    求中華醫院出具材料合格證明即經濟部商品檢驗局之輸入檢
    驗合格證書等情，固提出其檢查時拍攝之現場照片為證。惟
    經被上訴人派員於89年6月28日進行複檢時，發現該棟4、5
    樓護理站有部分房間（依其陳設應係供置物或儲藏之用）之
    天花板以木板裝修，非耐燃材料等情，此有前開建築物防火
    避難設施與設備安全檢（複）查報告書、被上訴人於89年11
    月17日至現場會勘拍攝之照片5幀及會勘紀錄表可證，並經
    中華醫院之現場負責人即該醫院之行政室主任謝開澄在該會
    勘紀錄表簽名確認，復觀諸前開4、5樓護理站部分之天花板
    照片，雖有部分天花板因整修而拆卸，然仍留存大部分之天
    花板原貌，且該天花板面僅塗有白色油漆，未加任何裝潢，
    檢查時，若以目視及手指加以敲擊，應可確認為木板裝修而
    非防火材料屬實，上訴人為專業之檢查機構，檢查時竟未發
    現中華醫院此部分之內部裝修材料非屬防火材料，仍於前開
    申報表內為合格之記載，縱非故意，亦難謂無過失。３、中
    華醫院之4、5樓雖供護理站使用，仍須設有部分空間供堆放
    醫療物品或雜物（如茶水間、置物間及儲藏室），此亦為一
    般醫院之經常設施，而上訴人提出之前開照片為4、5樓護理
    站之通道及公共空間之現場照片，核與被上訴人拍攝之前開
    房間並非同一地點；且依舊有建築物防火避難設施及消防設
    備改善辦法規定，中華醫院之內部裝修材料全部都應使用耐
    燃材料，不論其是否供公眾使用或作貯藏室使用，上訴人執
    被上訴人提出之前開照片為事後拍攝，且該照片所示之房間
    內部堆置雜物，而否認其為該棟建築物4、5樓護理站之照片
    等詞，亦不可採。（四）被上訴人以中華醫院之4、5樓護理
    站有部分房間之天花板以木板裝修，未依舊有建築物防火避
    難設施及消防設備改善辦法第6條規定使用耐燃材料，上訴
    人受託檢查簽證時仍為合格之記載，認其此部分檢查簽證內
    容不實，並無不合，復為原判決所肯認，且原判決亦認上訴
    人有行為時建築法第91條第4項規定檢查簽證內容不實之具
    體情事，故被上訴人審酌其疏失情節及對公共安全之影響等
    一切情狀，在法律所定之裁量範圍內，裁處其最低罰鍰新臺
    幣（以下同）6萬元，於法並無不合，所為之罰鍰額度，核
    與比例原則相符，是上訴人訴請撤銷為無理由，原判決亦無
    違背法令之處，上訴理由未具體表明該訴訟事件所涉及之原
    則性法律見解，且所陳理由亦不足採等語，資為抗辯。
三、原審斟酌全辯論意旨及調查證據之結果，以：（一）本件上
    訴人受中華醫院委託辦理其所有（按整編前）門牌號碼臺北
    市○○區○○路1段202號地下1樓至地上6樓建築物88年度公
    共安全檢查簽證，經檢查一切合格簽證完成並申報在案。嗣
    被上訴人於89年6月28日派員複檢結果，以發現該建築物之
    直通樓梯之梯間有1處無防火門、頂樓梯間部分之防火門無
    自動關閉器、廚房部分無防火門及建築內部部分天花板及牆
    面裝修之材料不符，在檢查項目中之「內部裝修材料」、「
    防火區劃防火門窗」等項應為不合格，因認上訴人有檢查簽
    證內容不實情事，依建築法第91條第4項規定，以89年7月17
    日北市工建字第8931794000號書函處上訴人罰鍰6萬元。（
    二）本件複檢程序部分：按建築物公共安全檢查簽證及申報
    業務審查及複查執行原則，乃被上訴人本於地方主管機關職
    權，就執行建築法第77條第3項所定辦理建築物公共安全檢
    查簽證之必要，而頒訂之執行原則，俾所屬公務員執行職權
    之依據，自得予以適用。又依該執行原則第4點第1項第3款
    規定，是被上訴人所屬承辦人員辦理建築物公共安全檢查簽
    證申報之複查時，自得依職權或實際情形，斟酌是否通知簽
    證檢查人到場配合辦理，且建築法亦未定有主管機關複查時
    ，應通知檢查人到場之明文，是以，上訴人訴稱被上訴人複
    查時，未於合理之期間通知上訴人之檢查人到場會同辦理，
    其複查程序於法有違云云，顯有誤解。（三）關於內部裝修
    材料不符部分：１、依舊有建物改善辦法第2條、第6條規定
    及依同辦法附表規定：醫院之使用分類為F類第1組，其室內
    裝修應依現行法令規定辦理改善防火避難設施。又醫院內部
    裝修材料應使用耐燃材料，且所稱內部裝修係指固著於建築
    結構如天花板、牆面部分之施作者，亦為建築技術規則第88
    條所明定。本件受檢查之中華醫院為61年間完成之舊有建築
    物，此有該建築物之使用執照竣工圖附卷可稽，上訴人就該
    棟建物為公共安全檢查時，自應檢查該建築物是否已依前開
    辦法改善其防火避難設施及消防設備甚明。２、上訴人主張
    其於88年12月間檢查時，中華醫院之天花板及牆面之施作確
    係防火材質，其亦要求中華醫院出具材料合格證明即經濟部
    商品檢驗局之輸入檢驗合格證書等情，固提出其檢查時拍攝
    之現場照片為證。惟經被上訴人派員於89年6月28日進行複
    檢時，發現該棟4、5樓護理站有部分房間之天花板以木板裝
    修，非耐燃材料等情，此有前開建築物防火避難設施與設備
    安全檢（複）查報告書、被上訴人於89年11月17日至現場會
    勘拍攝之照片5幀及會勘紀錄表附卷可稽，並經中華醫院之
    現場負責人即該醫院之行政室主任謝開澄在該會勘紀錄表簽
    名確認無訛，復觀諸前開4、5樓護理站部分之天花板照片，
    雖有部分天花板因整修而拆卸，然仍留存大部分之天花板原
    貌，且該天花板面僅塗有白色油漆，未加任何裝潢，檢查時
    ，若以目視及手指加以敲擊，應可確認為木板裝修而非防火
    材料屬實，上訴人為專業之檢查機構，檢查時竟未發現醫院
    此部分之內部裝修材料非屬防火材料，仍於前開申報表內為
    合格之記載，縱非故意，亦難謂無過失。上訴人稱該天花板
    因整修而拆除，並非其檢查時之原貌，其檢查時無從發現上
    情，並非故意檢查不實，不應予以處罰云云，尚不足採。再
    查，中華醫院之4、5樓雖供護理站使用，仍須設有部分空間
    供堆放醫療物品或雜物 (如茶水間、置物間及儲藏室)，此
    亦為一般醫院之經常設施，而上訴人提出之前開照片為4、5
    樓護理站之通道及公共空間之現場照片，核與被上訴人拍攝
    之前開房間並非同一地點，且依前揭舊有建築物改善辦法之
    規定，中華醫院之內部裝修材料全部都應使用耐燃材料，不
    論其是否供公眾使用或作貯藏室使用，上訴人執被上訴人提
    出之前開照片為事後拍攝，且該照片所示之房間內部堆置雜
    物，而否認其為該棟建築物4、5樓護理站之照片云云，亦無
    足取。３、按建築技術規則第99條規定，建築物在5層以上
    之樓層供建築物使用類組A-1、B-1及B-2組使用者，始應設
    置具有戶外安全梯或特別安全梯通達之屋頂避難平臺。又參
    照被上訴人89年5月17日北市工建字第8931226800號函附研
    商建築物公共安全檢查相關執行疑義會議結論提案9之決議
    意旨，中華醫院之使用分類為F類1組，其核准使用執照之範
    圍為地下1樓及地上6樓之建築物，其目前使用之第7層樓係
    於頂樓增建之違章建築，並經被上訴人於84年5月4日勘查認
    定已構成違建必須拆除等情，有該建物之使用執照竣工圖及
    被上訴人84年5月19日（84）北市工建字第26929號函附卷可
    稽，並為兩造所不爭，故依前揭說明，中華醫院既非前揭建
    築技術規則所定應設置屋頂避難平台之建築物，其前開頂樓
    違建本無須列入公共安全檢查項目，上訴人辦理本件中華醫
    院88年度公共安全檢查時，亦於申報書內就該違建製作紀錄
    簡圖並標示面積，核已符合前揭規定及被上訴人前揭決議意
    旨，被上訴人執該頂樓內部之天花板為木板，非防火材料，
    認上訴人有檢查不實情事，尚非有據。至被上訴人雖另以內
    政部90年11月20日台90內營字第9067311號函釋意旨，主張
    前開頂樓違建仍屬應申報檢查之範圍云云，惟依前揭函釋意
    旨，如屬合法建築物附建違建者，原先合法領得使用執照部
    分，應依法辦理公共安全檢查，檢查人員並應於申報書備註
    該建築物之違建範圍，由縣市主管建築機關另依違章建築處
    理程序辦理，至整棟建築物均屬違建者，本屬應全部拆除而
    不得供使用者，自無須辦理公共安全檢查，核與被上訴人前
    揭決議意旨相符，上訴人所為前開檢查程序，亦未違反內政
    部前開函釋原則，被上訴人執前開函釋主張上訴人就前開頂
    樓違建部分亦應辦理公共安全檢查，並以該頂樓內部裝修未
    使用防火材質，認上訴人此部分亦屬檢查不實云云，亦有未
    洽。４、被上訴人雖另以中華醫院之部分安全梯上方之牆面
    及5樓護理站走道之天花板均為木板裝修，非防火材質，認
    上訴人就該部分亦有檢查不實等情。惟觀諸被上訴人於89年
    11月17日至現場拍攝之前開安全梯及走道照片所示，上開安
    全梯原有之牆面及走道天花板均因重新整修而拆除，僅能看
    到原有裝修前之內部管線及原始牆面，尚難僅憑上開照片辨
    識原有牆面及天花板係以木板裝修；再參諸上訴人所提其檢
    查時所拍攝之5樓通道及安全梯照片，其天花板及牆面裝修
    確屬不燃材質，並有中華醫院出具材料合格證明即經濟部商
    品檢驗局之輸入檢驗合格證書附卷可稽，上訴人訴稱其檢查
    時，5樓走道之天花板及安全梯上方之牆面施作均為防火材
    質，中華醫院事後因整修拆除天花板後之內牆有無其他木板
    施作，非其檢查時所能得知等情，尚非無稽。被上訴人複檢
    時既未拍照，事後稽查時所拍之前開之照片，因原有裝修之
    牆面及天花板業經拆除，亦無從證明該部分確有裝修材質不
    符之情事，自難認上訴人就前開5樓走道天花板及部分安全
    梯上方牆面之裝修材料與法令規定不符，而有檢查不實之情
    事。（四）關於防火區劃防火門窗部分：１、按通往依建築
    技術規則第99條所定使用分類A-1、B-1及B-2組之建築物應
    設置屋頂避難平台，始須設置特別安全梯通往該避難平台，
    且安全梯出入口應裝設防火門及自動關閉器，安全車安全梯
    之出入應設安全門，為建築技術規則第76條、第97條第3款
    第3目及第99條所明定。又依舊有建物改善辦法第13條第2款
    第1目規定：舊有建物增設之直通樓梯除淨寬度為90公分以
    上外，應為安全梯。是直通樓梯屬通往屋頂避難平台之安全
    梯性質或舊有建物增設之直通樓梯，始須依前揭第76條規定
    ，於其入出口裝設防火門或自動避難器甚明。２、查中華醫
    院之中間直通樓梯為該建築物原有而非增設之直通樓梯，此
    有前開卷附使用執照竣工圖可稽，並為兩造所不爭，而中華
    醫院之使用分類為F類第1組，尚非前揭建築技術規則第99條
    所定應設置屋頂避難平台之建築物，則其原有之前開中間直
    通樓梯，既非屬安全梯性質，亦非增設之直通樓梯，依法其
    出入口自無須設置防火門及自動避難器，且證人即被上訴人
    所屬實施本件88年公共安全檢查複檢之甲○○亦到庭證稱：
    前開中間直通樓梯依原核准使用執照即非供安全梯使用，無
    須設防火門，原複檢紀錄所載不合格有關梯間有1處未設防
    火門部分，應屬合格等語明確在卷，故被上訴人誤認中華醫
    院之頂樓為避難層，並以前開直通樓梯通達該避難層，應屬
    安全梯性質，遽認上訴人檢查時未就該樓梯之部分梯間未設
    防火門及其通往頂樓之防火門未設自動關器部分簽註不合格
    ，涉有檢查簽證不實云云，即非有據。又查，被上訴人於更
    審前及訴願中，均以中華醫院之頂樓為避難層，前開中間直
    通樓梯既到達該避難層，自須有防火區劃而設置防火門及自
    動避難器，而據以認定上訴人此部分檢查不實等情，有被上
    訴人答辯狀及陳述意見紀錄附原訴願卷可稽，嗣於本院審理
    時，再改稱：中華醫院之頂層梯間四壁原皆為RC牆，因增建
    頂樓違建而將原有RC牆面打掉而裝設出入門，該出入門即應
    具有原RC牆之防火效能，自須裝設自動關閉器云云，核與其
    更審前所述認定違規之事實不符，被上訴人亦未能就其前開
    頂層梯間應有防火區劃之主張，提出相關法令依據供本院判
    斷；再者，RC牆固有防火之效能，然亦須依法令規定應設有
    RC牆為防火區劃，並因破壞該防火區劃，始有回復原狀之問
    題，若非依法須為防火區劃者，要不因人民以RC牆構造其設
    施，即使該設施成為法定之防火區劃，故被上訴人徒以中華
    醫院原有頂層梯間為RC牆，認上訴人破壞該牆面而裝設出入
    門，該出入門即須設置自動關避器，以回復原有之防火區劃
    云云，即有未合。３、中華醫院之廚房進出入口確已裝置防
    火門區劃分隔等情，有上訴人提出之現場照片附卷可稽，即
    實施複檢之證人甲○○亦證稱：前開廚房之出入門為防火材
    質，僅廚房內部之辦公室之門非防火材質等語 (見本院93年
    1月12日準備程序筆錄)，復觀諸卷附前開廚房之平面圖及現
    場照片所示，該廚房之出入門為防火門，四周亦為防火牆，
    核已具備防火區劃分隔之功能，至其內部除烹調3餐之主要
    設備外，雖另設有充作庫房及廚房人員休息、處理公事使用
    之4個房間，然前開各房間之出入門均只能通向廚房，並未
    對外開放，足見被上訴人所指前開辦公室，應屬該廚房內部
    設施之一部分，其房門亦非該廚房通往外面之出入口，自無
    須使用防火材質，被上訴人未區辨該辦公室之位置及功能，
    徒以該辦公室之房門為木板材質，認未符合建築技術規則第
    86條第3款規定，並據以認定上訴人此部分檢查不實，亦有
    未洽。（五）綜上所述，被上訴人以中華醫院之4、5樓護理
    站有部分房間之天花板以木板裝修，未依舊有建物改善辦法
    第6條規定使用耐燃材料，上訴人受託檢查簽證時仍為合格
    之記載，認其此部分檢查簽證內容不實，並無不合；至原處
    分以該醫院之頂樓違建、部分安全梯上方之牆面及5樓護理
    站走道之天花板等內部裝修均非防火材質、中間直通樓梯之
    部分梯間未設防火門、頂樓防火門未設自動關閉器及廚房部
    分無防火門，亦未符合前揭舊有建物改善辦法及建築技術規
    則之規定，認上訴人就前開事項有簽證內容不實部分，尚有
    未洽，固不應列入處罰之事由，惟仍不影響上訴人有前開違
    反建築法第91條第4項規定檢查簽證內容不實之情事，故被
    上訴人審酌其疏失情節及對公共安全之影響等一切情狀，在
    法律所定之裁量範圍內，裁處其最低罰鍰6萬元，於法並無
    不合，訴願決定予以維持，亦無違誤，因而駁回上訴人在原
    審之訴。
四、本院按：「人民違反法律上之義務而應受行政罰之行為，法
    律無特別規定時，雖不以出於故意為必要，仍須以過失為其
    責任條件。但應受行政罰之行為，僅須違反禁止規定或作為
    義務，而不以發生損害或危險為其要件者，推定為有過失，
    於行為人不能舉證證明自己無過失時，即應受處罰。」司法
    院釋字第275號解釋業予指明。經查：（一）本件上訴人受
    中華醫院委託辦理其所有系爭建築物88年度公共安全檢查簽
    證，經檢查一切合格簽證完成並申報在案。嗣被上訴人於89
    年6月28日派員複檢，發現系爭建築物之內部部分天花板及
    牆面裝修之材料不符，在檢查項目中之「內部裝修材料」1
    項應為不合格，被上訴人因認上訴人有檢查簽證內容不實情
    事，依行為時建築法第91條第4項規定，以89年7月17日北市
    工建字第8931794000號書函處上訴人罰鍰6萬元等情，為原
    審依法認定之事實。（二）上訴人否認有前開簽證不實之事
    實，並以前開各詞據為爭執。惟查：１、建築物公共安全檢
    查簽證及申報業務審查及複查執行原則第4點第1項固規定：
    申報案件之複查「可」通知簽證檢查人配合辦理，如發現簽
    證內容與現況不符時，究係簽證不實或業者擅自變更，請兩
    造自行釐清，以明責任。惟此並非規定被上訴人有「應」通
    知簽證檢查人到場之義務，則被上訴人於實施複檢時未通知
    簽證檢查人到場，不得謂為違背法令。至上訴人於提起上訴
    時提出臺北市供公眾使用建築物公共安全申報抽件複查日程
    表主張通知簽證檢查人到場乃行政慣例，被上訴人未為通知
    ，有違行政程序法第6條所定之平等原則一節，依行政訴訟
    法第254條第1項「除別有規定外，最高行政法院應以高等行
    政法院判決確定之事實為判決基礎。」之規定，上訴人前開
    主張及舉證，未經提供原審審酌認定，即非本院所得審究，
    自亦無從據此認被上訴人所為有違平等原則及行政自我拘束
    原則。２、原判決就上訴人之簽證結果關於內部裝修材料部
    分如何與事實不符，已詳述其所憑之證據及其心證之所由來
    ，並非徒憑被上訴人於89年11月所拍攝之照片為唯一依據，
    核無不合。上訴人指前開照片時間落差近1年，且拍攝地點
    不明，乃被上訴人違法製作云云，無非係就原審取捨證據認
    定事實之職權行使，指原判決違誤。３、本件上訴人所為檢
    查簽證關於內部裝修材料部分，與事實不符一節，為原審所
    已認定；而行為時建築法第91條第4項有關簽證不實之處罰
    ，並不以簽證檢查人違反據實簽證申報作為義務須亦發生損
    害或危險為其要件，依前述司法院釋字第275號解釋，應推
    定為有過失，而上訴人又未舉證證明其無過失，自應受處罰
    。原審依司法院釋字第275號解釋，認上訴人非故意即為有
    過失，並無不合。上訴人復執陳詞指原審未究明其並無故意
    過失，指摘原判決理由不備及適用法規錯誤，並非有理。４
    、原判決就部分梯間防火門無自動關閉器、廚房部分無防火
    門及梯間有一處無防火門等事項，並未為不利上訴人之判斷
    ，上訴人指原審仍就此為質疑，進而指摘原判決違反行政訴
    訟法第260條規定云云，自非合法之上訴理由。（三）綜上
    所述，本件上訴人所述並不足採，上訴意旨指摘原判決違誤
    ，求為廢棄，為無理由，應予駁回。
據上論結，本件上訴為無理由，爰依行政訴訟法第255條第1項、
第98條第3項前段，判決如主文。
中　　華　　民　　國　　94　　年　  12 　 月　　15　　日
                  第一庭審判長法  官　葉　振　權
                              法  官  姜  仁  脩
                              法  官　劉　鑫　楨
                              法  官　吳　明　鴻
                              法  官　梁　松　雄
以  上  正  本  證  明  與  原  本  無  異
中　　華　　民　　國　　94　　年　  12 　 月　　15　　日
　　　　　　　　　　　　　　　書記官　阮　桂　芬
